臺灣臺北地方法院民事判決　　　　　　 99年度簡上字第344號
上　訴　人　太陽住商大廈管理委員會
法定代理人　李逸賢
訴訟代理人　童宜德
被 上訴 人　張國珍
訴訟代理人　謝心味律師
上列當事人間請求給付管理費等事件，上訴人對於中華民國99年
5 月13日本院臺北簡易庭98年度北簡字第36186 號第一審判決，
提起上訴，本院於100年3月31日言詞辯論終結，判決如下：
    主      文
原判決廢棄。
被上訴人應給付上訴人新臺幣壹拾玖萬貳仟元，及自民國九十八
年九月卅日起至清償日止，按年息百分之五計算之利息。
第一、二審訴訟費用由被上訴人負擔。
    事實及理由
一、上訴人主張：被上訴人為伊所屬太陽住商大廈（下稱太陽大
    廈）99號2 樓之15之區分所有權人，所有權面積為3.2 坪。
    太陽大廈2 樓及地下1 樓（下稱系爭樓層）原為商場，設有
    走道及消防感應偵測器等公共設備，均由伊擔任管理權人，
    惟被上訴人自交屋後疏未善盡防颱防範措施責任，於民國89
    、90年間歷經象神、納莉風災，任由系爭樓層荒廢而致毀損
    ，致生太陽大廈之公共危險並有礙公共衛生之虞，復因消防
    安檢不合格，遭臺北市政府消防局通知限期改善。太陽大廈
    住戶遂於96年1 月27日召開第7 屆第2 次區分所有權人會議
    表決通過授權太陽大廈管理委員會主任委員收取修復系爭樓
    層商場之費用，嗣先後於97年1 月27日、98年11月14日召開
    第8 屆第2 次及第9 屆第1 次區分所有權人會議決議繼續執
    行上開第7 屆會議未執行之修繕費用，並向系爭樓層各區分
    所有權人按每坪新臺幣（下同）6 萬元酌收修繕費，俟修繕
    完畢多退少補。詎被上訴人迄未遵照上開決議繳納修繕費19
    萬2,000 元，屢經催討，未獲置理，爰依前開區分所有權人
    會議決議及公寓大廈管理條例第10條第2 項之規定，請求被
    上訴人如數給付並加計法定利息等語。
二、被上訴人則以：上訴人所召開之第9 屆第1 次區分所有權人
    會議之與會人數未達法定標準，且與實際投票人數不符，欠
    缺簽到表及委託書，該次區分所有人會議之決議應屬無效；
    又系爭樓層自落成迄今從未正式營業，若非建物本身存有瑕
    疵致系爭樓層之區分所有權人無法使用，豈有任由資產閒置
    荒廢而不利用之理，系爭樓層消防設備之損害，係因象神、
    納莉等風災所致，非可歸責於伊之事由，況系爭樓層消防、
    水電及空調系統設備屬於伊之專有部分，非屬共用部分，不
    應由區分所有權決議修繕等語，資為抗辯。
三、原審為上訴人全部敗訴之判決，上訴人不服，提起上訴，併
    聲明：(一)原判決廢棄。(二)被上訴人應給付上訴人19萬2,000
    元，及自起訴狀繕本送達翌日起至清償日止，按年息5 ％計
    算之利息。被上訴人則答辯聲明：上訴駁回。
四、兩造不爭執事實：
  (一)太陽大廈2 樓及地下1 樓為商場，被上訴人為太陽大廈2 樓
    之區分所有權人，面積3.2 坪。
  (二)太陽大廈住戶於96年1 月27日召開第7 屆第2 次區分所有權
    人會議，決議授權管理委員會主委收取修復系爭樓層商場之
    費用。
  (三)太陽大廈住戶於97年1 月27日召開第8 屆第2 次區分所有權
    人會議，決議繼續執行第7 屆會議未執行之修繕費用。
  (四)太陽大廈住戶於98年11月14日召開第9 屆第1 次區分所有權
    人會議，決議繼續執行第7 屆會議未執行之修繕費用，並以
    每坪6萬元酌收，俟修繕完成後多退少補。
  (五)上訴人於98年8 月10日寄發存證信函催告被上訴人繳納修繕
    費19 萬2,000 元及管理費1 萬4,976元。
  (六)太陽大廈於97年5 月23日、7 月30日、11月13日、12月25日
    、98年12月30日、99年2 月4 日因消防安檢不合格，經臺北
    市政府消防局第2大隊南港中隊舊庄分隊通知命限期改善。
    以上事實，為兩造所不爭（見本院卷第116 頁正、反面），
    且有郵局存證信函、建物登記謄本、第7 屆第2 次區分所有
    權人會議記錄、第8 屆第2 次區分所有權人會議記錄、第9
    屆第1 次區分所有權人會議記錄、限期改善通知單、舉發違
    反消防法案件通知單為證（見促字卷第6 至8 頁、原審卷第
    93至95頁、第71至77頁、第97頁、第101 至104 頁、第521
    至524頁），堪信為真正。
五、上訴人主張：系爭樓層消防設備屬公用部分，被上訴人未依
    太陽大廈第9 屆第1 次區分所有權人會議決議繳納應分擔系
    爭樓層消防空調設備之修繕費用19萬2,000 元，爰依上開區
    分所有權會議決議及公寓大廈管理條例第10條第2 項之規定
    ，請求被上訴人如數給付並加計法定遲延利息云云，惟為被
    上訴人所否認，則本件爭點厥為：(一)系爭樓層消防空調設備
    是否為太陽大廈之共用部分？(二)太陽大廈第9 屆第1 次區分
    所有權人會議是否無效？
六、茲就以上爭點析述如下：
  (一)系爭樓層消防空調設備是否為太陽大廈之共用部分？
  1.按建築法第10條規定，本法所稱建築物設備為敷設於建築物
    之電氣、煤氣、給水、排水、空氣調節、昇降、消防、防空
    避難及污物處理等設備。又公寓大廈管理條例第7 條規定，
    「公寓大廈共用部分不得獨立使用供做專有部分。其為下列
    各款者，並不得為約定專用部分：一公寓大廈本身所占之地
    面。二連通數個專有部分之走廊或樓梯，及其通往室外之通
    路或門廳；社區○○巷道、防火巷弄。三公寓大廈基礎、主
    要樑柱、承重牆壁、樓地板及屋頂之構造。四約定專用有違
    法令使用限制之規定者。五其他有固定使用方法，並屬區分
    所有權人生活利用上不可或缺之共用部分」。系爭樓層之消
    防設備，係屬敷設於太陽大廈建築物供所有住戶共同使用，
    有固定使用方法，並為區分所有權人生活利用上不可或缺之
    共用部分之建築物設備之一部，若有部分消防設備毀損或缺
    漏，勢將導致太陽大廈消防設施不完備而無從發揮整體消防
    功能，而有危害公共安全之虞。雖有部分消防撒水、偵測或
    管線設備位於系爭樓層區分所有權人之專有部分，依公寓大
    廈管理條例第7 條第5 款規定，仍不得為約定專用部分，系
    爭樓層各區分所有權人對於位於專有部分消防設備之使用，
    亦不得違反其設置目的及通常使用方法為之。是被上訴人辯
    稱：系爭樓層消防設備屬於區分所有權人專有云云，已嫌無
    稽。
  2.又太陽大廈為18層樓建築物，領有87年度使字第0439號使用
    執照，依「各類場所消防安全設備設置標準」應設置滅火器
    、室內消防栓、自動撒水設備、泡沫滅火設備、火警自動警
    報設備、緊急廣播設備、發電機、標示設備、緊急照明設備
    、連結送水管、消防專用蓄水池、梯間排煙設備及緊急電源
    插座，經台北市政府消防局第2 大隊南港中隊舊庄分隊先後
    於97年5 月23日、7 月30日、11月13日、12月25日、98年12
    月30日、99年2 月4 日及同年11月8 日多次派員檢查，尚有
    室內消防栓設備、自動撒水設備、泡沫滅火設備、火警自動
    警報設備、消防專用蓄水池、梯間排煙設備、緊急電源插座
    等未符合規定等情，有台北市政府消防局99年12月7 日北市
    消預字第09938226400 號函及舉發違反消防法通知單、限期
    改善通知單可考（見原審卷第71至77頁、第521 頁、本院卷
    第137 頁）；參諸上訴人委請弘旺消防工程有限公司（下稱
    弘旺公司）提出之消防設備改善工程報價單所載之修繕內容
    ，包含火警設備（複合式火警總機、偵煙感應器、差動感應
    器、定溫感應器、手動報警機及附屬設備）、廣播設備（廣
    播主機、喇叭等）、照明設備、水系統設備（消防、撒水、
    泡沫、採水幫浦、消防栓箱、撒水頭、泡沫頭、蜂鳴器、泡
    沫原液槽等）、滅火設備（滅火器、室內排煙設備（排煙機
    、風管制作安裝）等項，亦與主管機關對太陽大廈所為消防
    安檢不合格項目大抵相符，是上訴人主張：系爭樓層消防設
    備屬於太陽大廈建築物共有部分，洵堪採信；被上訴人辯稱
    ：系爭樓層消防設備非屬共有部分云云，殊無足取。
  (二)太陽大廈第9屆第1次區分所有權人會議是否無效？
  1.按共用部分、約定共用部分之修繕、管理、維護，由管理負
    責人或管理委員會為之。其費用由公共基金支付或由區分所
    有權人按其應有部分比例分擔之。但修繕費係因可歸責於區
    分所有權人或住戶之事由所致者，由該區分所有權人或住戶
    負擔。其費用若區分所有權人會議或規約定有規定者，從其
    規定，為公寓大廈管理條例第10條第2 項所明定。本件上訴
    人主張：「整棟大樓（消防設備）都是壞的，全體住戶均需
    每坪分擔1 萬元左右，但地下1 樓及2 樓之區分所有權人要
    再多分擔每坪約5 萬元，因為這2 個樓層消防設備全部都毀
    壞，其他樓層的消防設備還有運作」等語（見本院卷第184
    頁），被上訴人亦不諱言：「系爭樓層商場自落成迄今從未
    正式營業」等語（見原審卷第20頁），參諸證人即弘旺公司
    經辦人廖德勳於另案審理中亦證稱：「消防設備改善工程分
    為火警設備、廣播設備、照明設備、水系統設備、滅火設備
    、室內排煙設備、舊有設備拆除、運費共8 項，是針對2 樓
    及地下1 樓」等語（見原審卷第360 頁），而區分所有權人
    對專有部分之利用，不得有妨害建築物之正常使用及違反區
    分所有權人共同利益之行為，此為公寓大廈管理條例第5 條
    所明文，被上訴人及系爭樓層其他區分所有權人自交屋後對
    其專有部分任由荒蕪，消極不為建物之正常使用，此有上訴
    人提出系爭樓層現況照片可佐（見原審卷第363 至368 頁）
    ，顯已妨害太陽大廈全體區分所有權人之共同利益，是被上
    訴人及系爭樓層之其他區分所有權人就系爭樓層消防設備之
    毀損，難謂無可歸責於己之事由。系爭樓層消防空調設備既
    屬太陽大廈公用部分，業如前述，則太陽大廈98年11月14日
    第9 屆第1 次區分所有權人會議決議依前開條例第10條第2
    項請求系爭樓層區分所有權人分擔系爭樓層消防設備修繕費
    用，其決議內容尚無違反法令之情形。
  2.又公寓大廈之區分所有權人會議，係為區分所有建物內各區
    分所有權人之利害關係事項所召開，決議之性質係多數區分
    所有權人平衡意思表示趨於一致之行為，而發生一定私法上
    之效力，就此區分所有權人會議之決議如有出席或決議人數
    不符法定比例時，該次會議之決議效力如何？公寓大廈管理
    條例內並無明文規定，則依該條例第1 條第2 項：「本條例
    未規定者，適用其他法令之規定」，揆諸區分所有權人會議
    與民法總則之社團法人為規範社員相互間之權利義務事項而
    召開之總會相當，故就區分所有權人會議應適用民法第56條
    關於社團總會之召集程序或決議方法違反法令或章程時，由
    社員於決議後3 個月內請求法院撤銷決議之規定，亦即當區
    分所有權人會議有召集程序或決議方法違反法令或章程之情
    形，就區分所有權人會議之決議應由區分所有權人於議後3
    個月內訴請法院撤銷之方式以資解決（最高法院92年度台上
    字第2517號、97年度台上字第1562號判決參照）。
  3.上訴人主張：太陽大廈於98年11月14日召開之區分所有權人
    會議，以134 票決議繼續執行第7 屆會議未執行之修繕費用
    ，並以每坪6 萬元酌收，俟修繕完成後多退少補等情，業據
    提出會議通知、寄交大宗掛號函件執據、簽到簿、出席委託
    書、會議記錄、會議議題表決結果等件可稽（見原審卷第93
    至95頁、第155 頁、第158 至164 頁、第167 至204 頁）。
    被上訴人雖抗辯：該次會議參加人數未達法定標準，且與投
    票人數不符，欠缺簽到表及委託書，因認該次決議無效云云
    。惟：依太陽大廈95年1 月14日第6 屆第2 次區分所有權人
    大會表決修訂通過規約第4 條第9 項，區分所有權人會議之
    決議，應有區分所有權人三分之一以上及其區分所有權比例
    合計三分之一以上出席，以出席人數過半數及其區分所有權
    比例占出席人數過半數之同意行之，有該次修訂規約可參（
    見原審卷第48頁），參照公寓大廈管理條例第31條之規定，
    本次太陽大廈區分所有權人會議之決議方法，即屬該條所稱
    「除規約另有規定外」之情形，而無法定議決比例之適用。
    又太陽大廈區分所有權人共計341 戶，該次會議出席人數為
    157 人（含委託書），出席比例為46％，出席區分所有權比
    例達62.6％，亦有該次會議記錄、簽到簿、出席委託書為憑
    （見原審卷第93頁、第167 至190 頁、第369 至428 頁），
    足徵上開太陽大廈區分所有權人會議確有合法召開，被上訴
    人空言否認參與會議人數未達標準、欠缺簽到表及委託書云
    云，已嫌無稽；即令上開會議出席及決議人數未符法定比例
    屬實，核其性質僅屬區分所有權人會議有召集程序或決議方
    法違反法令或章程之情形，並非決議內容違背法令，揆諸前
    開說明，在未經區分所有權人訴請法院撤銷前，仍屬合法有
    效之決議，被上訴人此部分辯解，亦無可採。是上訴人依該
    次區分所有權人會議決議，請求被上訴人給付應分攤之消防
    設備修繕費用，洵屬有據。
七、綜上所述，上訴人依公寓大廈管理條例第10條第2 項規定請
    求被上訴人給付19萬2,000元（計算式：60,000×3.2 ＝192
    ,000）及自原支付命令繕本送達翌日即自98年9 月30日起（
    見促字卷第25頁）至清償日止，按年息5 ％計算之利息，為
    有理由，應予准許。原審未察，為上訴人敗訴之判決，容有
    未洽，上訴意旨指摘原判決不當，求予廢棄改判，為有理由
    ，應由本院廢棄改判如主文第2 項所示。
八、本件為判決之基礎已臻明確，兩造其餘之攻擊或防禦方法及
    證據，經本院斟酌後，認為均不足以影響本判決之結果，亦
    與本案爭點無涉，自無逐一詳予論駁之必要，併此敘明。
九、據上論結，本件上訴為有理由，依民事訴訟法第436 條之1
    第3 項、第450 條、第78條、第463 條，判決如主文。
中    華    民    國   100    年    4     月    14    日
                 民事第四庭  審判長法  官  張瑜鳳
                                   法  官  許純芳
                                   法  官  胡宏文
以上正本係照原本作成。
不得上訴。
中    華    民    國   100    年    4     月    14    日
                                   書記官  湯郁琪